【裁判字號】    95,台上,2693
【裁判日期】    951130
【裁判案由】    給付補償費
【裁判全文】
最高法院民事判決            九十五年度台上字第二六九三號
上  訴  人  甲○○
法定代理人  丁○○
訴訟代理人  嘉益律師
被 上訴 人  乙○○
                    號
            丙○○
共      同
訴訟代理人  蔡文斌律師
            何冠慧律師
            曾靖雯律師
            王盛鐸律師
上列當事人間請求給付補償費事件，上訴人對於中華民國九十四
年七月二十六日台灣高等法院台南分院第二審判決（九十四年度
上字第三六號），提起上訴，本院判決如下：
    主  文
原判決除假執行部分外廢棄，發回台灣高等法院台南分院。
    理  由
本件上訴人主張：坐落台南縣麻豆鎮○○○段如第一審判決附表
（下稱附表）所示二八四等號土地，為伊於日據時期所購買，因
斯時不得以寺廟名義登記，遂信託登記在地方士紳即訴外人黃到
（被上訴人祖父）、鄭品（上訴人法定代理人丁○○之祖父）及
黃粒等人（下稱黃到等人）名下。迨黃到於民國十一年二月二十
四日死亡後，該信託關係已告終止。因其繼承人即被上訴人深知
上情，始未辦理繼承登記，以示該土地非其私有。詎於八十七年
間，附表所示編號１、２、３、４、５、７、８等筆土地（下稱
系爭土地），經台南縣政府公告徵收，被上訴人乙○○竟於八十
八年間辦妥分割繼承登記，再與被上訴人丙○○共同領取徵收補
償金計新台幣（下同）二百七十五萬二千零二十四元，致其原應
返還信託物予伊之債務陷於給付不能，伊自得類推適用民法第二
百二十五條第二項規定，依繼承、共同侵權行為及不當得利之法
律關係，求為命被上訴人連帶給付（賠償）伊上開補償金，及加
付法定遲延利息之判決。
被上訴人則以：系爭土地為黃到等人經營製糖事業，向原所有人
「公業三合興」所購買，非受上訴人所指其前身「公業三合興」
之信託而為登記，上訴人與黃到等人間就系爭土地即不可能有信
託關係存在。縱認黃到與上訴人間有信託關係存在，該信託關係
於黃到死亡時即告終止，上訴人之信託物返還請求權，早已罹於
十五年之時效期間而消滅。其請求伊等連帶給付該土地之徵收補
償金，仍屬無理等語，資為抗辯。
原審維持第一審所為上訴人敗訴之判決，駁回其上訴，係以：系
爭土地原登記黃到等人名下，黃到於十一年二月二十四日死亡後
，該土地於八十七年間經台南縣公告徵收，而其繼承人中之被上
訴人乙○○（於八十八年間）已就系爭土地（應有部分）辦妥分
割繼承登記，再與被上訴人丙○○共同具領二百七十五萬二千零
二十四元補償金之事實，為兩造所不爭執。上訴人雖主張系爭土
地係其信託登記於黃到等人名下云云，惟系爭土地既為黃到等人
於日據大正元年（民國元年）向原所有人「公業三合興」買受。
且上訴人所提「台南縣麻豆鎮寮里甲○○重建沿革」，並無上
訴人前身為「公業三合興」之記載，依內政部函文，台灣在日治
時期亦無不得以寺廟名義為產權登記之規定。參以系爭土地之台
帳（課稅依據）載有「砂糖製造廠」之文字，台南縣麻豆鎮公所
出版之「台南縣麻豆鎮耆老口述歷史紀錄」，記載黃到等人均係
「糖主」，經營製糖事業等情，益見「公業三合興」實為黃到
之製糖公業，與上訴人無關。上訴人所稱「公業三合興」為其前
身，該公業購買系爭土地，並信託登記予黃到等人，即無可取。
證人黃繼三、丁○○、鄭守仁，分屬甲○○之總幹事、主任委員
（法定代理人）或與該主任委員有戚誼關係，其證詞自難期公正
；上訴人提出之「連署書」核係其臨訟製作；「寮里公共用地
處分決議錄」及「賣據」之內容復屬不實，林永塘製作「台南縣
麻豆鎮寮里甲○○所有土地以私人名義辦理土地登記明細」之
註記意見，又係其個人行為，均難據為有利於上訴人之認定。至
另件台灣台南地方法院九十年度簡上字第二二七號請求拆屋還地
事件（下稱第二二七號事件）之確定判決，固有關於信託關係存
在之判斷，但該事件訴訟標的法律關係及當事人與本件並不相同
，被上訴人自不受該確定判決之拘束。從而，上訴人主張類推適
用民法第二百二十五條第二項之規定，及侵權行為、不當得利之
法律關係，請求被上訴人連帶給付系爭土地之徵收補償金本息，
即屬無據，不應准許等詞，為其判斷之基礎。
按判決書理由項下，應記載關於攻擊或防禦方法之意見，民事訴
訟法第二百二十六條第三項定有明文。是法院為當事人敗訴之判
決，關於攻擊防禦方法之意見，有未記載於判決理由項下者，即
為同法第四百六十九條第六款所謂判決不備理由，其判決自屬違
背法令。本件上訴人於原審主張：(一)系爭台南縣麻豆鎮○○○段
二八四等號土地，向皆由伊（甲○○）繳納地價稅之事實，業據
被上訴人於另件第二二七號事件審理中所承認，足見系爭土地為
甲○○所有財產，否則，豈有地價稅均由甲○○繳納，且甲○○
之管理人黃漏壇又名列系爭土地管理人之理。(二)甲○○所有土地
前遭鄰近地主佔據使用，而寮里為興建中山堂及托兒所等公共
設施，需籌措經費，乃於六十一年四月三十日決議，由甲○○以
每坪三百元之價格，出售寮子段二八四、二八四之一、二八四
之二號等三筆土地。其中二八四號土地，於六十一年五月八日分
別出售予里民莊長、陳謝拈及被上訴人乙○○各十四坪、十三坪
及八坪，可證乙○○確實知悉系爭二八四號土地屬甲○○所有，
否則乙○○何須出錢向甲○○買地？(三)被繼承人黃到私人所有之
同段二八五、二八九號土地，早於日據時期已辦妥繼承登記，系
爭土地苟同屬黃到私人所有，其繼承人應無未一併辦理登記之理
，即見被上訴人明知該土地實際上非黃到私人土地等語（原審卷
一二一至一二三頁），並據上訴人提出地價稅繳款書、第二二七
號事件之判決書，及經乙○○蓋章之「寮里公共用地處分決議
錄」，暨賣據為證（同上卷一二四至一二七頁、五七頁；一審卷
八七至九○頁），經核均屬重要之攻擊防禦方法。原審未遑進一
步詳為調查，泛謂決議錄、賣據等內容不實，被上訴人不受第二
二七號確定判決之拘束，遽為上訴人敗訴之判決，殊嫌速斷，有
判決不備理由之違法。又上訴人主張：系爭土地苟非甲○○前信
託登記黃到等人名下，被上訴人豈可能於數十年間對該土地均不
聞不問？等語（原審卷一四○頁），參諸系爭土地自被上訴人之
被繼承人黃到於日治大正十一年（民國十一年）二月二十四日死
亡後，迄台南縣政府於八十七年三月九日公告徵收（見一審卷一
七八頁台南縣政府函），歷經數十年後，乙○○始於八十八年十
一月一日辦理分割繼承登記（同上卷一○八至一二七頁所附土地
登記謄本）等情，似非全屬無稽。究竟系爭土地是否自始即由上
訴人占有使用？如確係上訴人占用，被上訴人竟未加聞問而不曾
對上訴人主張權利，是否無悖於經驗法則？原審未予釐清，即為
上訴人敗訴之判決，亦屬難昭折服。上訴論旨，指摘原判決不當
，求予廢棄，非無理由。
據上論結，本件上訴為有理由。依民事訴訟法第四百七十七條第
一項、第四百七十八條第二項，判決如主文。
中    華    民    國  九十五  年   十一   月   三十   日
                      最高法院民事第四庭
                          審判長法官  蘇  茂  秋
                                法官  陳  碧  玉
                                法官  王  仁  貴
                                法官  劉  靜  嫻
                                法官  吳  麗  女
      本件正本證明與原本無異
                                      書  記  官
中    華    民    國  九十五  年   十二   月   十三   日
                                                    ｍ


司法院資訊處製作；財團法人民間司法改革基金會備份。
